最　高　行　政　法　院　判　決　　　　　　　　　　九十三年度判字第四七七號
　　上　訴　人　臺北縣政府
　　代　表　人　乙○○
　　被 上訴 人　甲○○
右當事人間因返還公法上不當得利事件，上訴人對於中華民國九十一年一月二十四日
臺北高等行政法院九十年度訴字第一七四八號判決，提起上訴，本院判決如左：
　　主  文
原判決廢棄，發回臺北高等行政法院。
　　理  由
一、本件上訴人在原審起訴主張：上訴人辦理省道台十五線0k＋000至6k＋626段道路
    拓寬工程，需拆遷被上訴人所有坐落用地內之建築物，前經上訴人核定應發放補
    償費公告確定後發放完畢。嗣因台北縣地價評議委員會暨標準地價評議委員會第
    二次會議決議以第三次複估金額為建築物補償標準，並報經內政部八十九年四月
    二十一日台（八九）內地字第八九○五七七七號函同意備查，因被上訴人已領金
    額大於第三次複估金額，溢領新台幣（下同）一、五三二、九二○元。上訴人曾
    於八十五年一月十二日以八五北府工土字第七八一○號函被上訴人說明溢領情形
    ，並請於八十五年二月二十九日前返還，惟被上訴人逾期仍未返還。其溢領金額
    部分，為無法律上之原因而受利益致上訴人受損害，上訴人得依行政訴訟法第八
    條第一項規定，本於不當得利返還請求權，請求返還等等，求為命被上訴人如數
    給付加給自起訴狀繕本送達之翌日起至清償日止，按年息百分之五計算利息之判
    決。
二、被上訴人則以：上訴人請求被上訴人返還溢領金額，係以民法上之不當得利作為
    請求權基礎，非公法上原因，原審無管轄權。被上訴人受領補償金，係依公法上
    之徵收法律關係及上訴人第一次、第二次勘估之金額，有法律上之原因。本件徵
    收需用土地人或土地所有人並無異議，上訴人已發放補償金完竣，其以第三次複
    估價額，作為被上訴人溢領補償費之依據，顯與法不合，被上訴人受領補償金無
    溢領情事等語，作為抗辯。
三、原判決以：按義務人依法令或本於法令之行政處分，負有公法上金錢給付義務，
    經以書面通知限期履行者，如逾期不履行，主管機關得逕移行政執行處就義務人
    之財產強制執行之，行政執行法第十一條第一項第三款定有明文。又違法行政處
    分於法定救濟期間經過後，原處分機關得依職權為全部或一部之撤銷。授予利益
    之行政處分，其內容係提供一次或連續之金錢或可分物之給付者，經撤銷、廢止
    或條件成就而有溯及既往失效之情形時，受益人應返還因該處分所受領之給付，
    行政程序法第一百十七條前段、第一百二十七條第一項前段亦分別定有明文。本
    件上訴人因辦理省道台十五線ＯＫ＋○○○至６Ｋ＋六二六段道路拓寬工程，拆
    遷被上訴人所有坐落用地內之建築物，所應核發補償費，於公告確定後發放並拆
    遷完畢。嗣因其他業主陳情，經上訴人先後三次複估之補償費均不相同，經於八
    十九年三月十六日送台北縣地價評議委員會暨標準地價評議委員會評議，決議以
    第三次複估金額為準，上訴人遂以八十五年一月十二日以八五北府工土字第七八
    一○號函通知被上訴人於八十五年二月二十九日前返還溢放之補償費一、五三二
    、九二○元。該函即係上訴人依職權撤銷原處分之一部，並因該經撤銷之部分已
    溯及既往失其效力，被上訴人有返還溢領部分之保險給付之義務，該函明變更
    之意旨及命其於一定期限內如數返還，其係基於職權及主觀的效果意思，就公法
    上具體事件所為之決定，而對外直接發生法律效果之單方意思表示，構成依法令
    所為之行政處分，具有下命處分之性質。倘上訴人認被上訴人負有公法上金錢給
    付義務，逾期未履行，依前述說明，上訴人即得逕移行政執行處強制執行，自無
    庸向另行提起行政訴訟給付之訴。被上訴人如認上訴人所為撤銷之行政處分於法
    不合，得對該行政處分提起訴願及行政訴訟，尋求救濟。是以，上訴人提起本件
    給付訴訟，即難謂在行政訴訟制度上具有權利保護之必要性，在法律上顯無理由
    等情，因而不經言詞辯論，逕駁回上訴人之訴。
四、按義務人本於法令之行政處分，負有公法上金錢給付義務，而其處分文書定有履
    行期間或有法定履行期間，或處分文書未定履行期間，經以書面限期催告履行者
    ，逾期不履行，主管機關得移送行政執行處執行。觀行政執行法第十一條第一項
    第一款、第二款規定固甚明確。惟該條項所稱本於法令之行政處分，係指行政處
    分之內容，下命義務人負一定之公法上金錢給付義務，有法令之依據。換言之，
    必依法令規定，得以行政處分下命義務人履行上述公法上金錢給付義務，並經以
    行政處分下命為一定內容之給付者始足當之。若非可由行政機關依法令單方下命
    核定之金錢給付，即不符合上述逕行移送執行之要件。本件上訴人於核定應發給
    被上訴人之徵收補償費公告確定並發放完畢後，以八十五年一月十二日八五北府
    工土字第七八一○號函被上訴人，謂被上訴人原領補償費金額超過，有溢領情形
    ，並請上訴人於八十五年二月二十九日前返還溢領金額。其前段認被上訴人溢領
    之部分，係撤銷原補償處分關於所認溢領金額部分，乃職權撤銷原處分之處分，
    是否合法，如何救濟，為別一事。後段通知被上訴人返還溢領金額之部分，縱認
    依行政程序法第一百二十七條規定：「授予利益之行政處分，其內容係提供一次
    或連續之金錢或可分物之給付者，經撤銷、廢止或條件成就而有溯及既往失效之
    情形時，受益人應返還因該處分所受領之給付。其行政處分經確認無效者，亦同
    。前項返還範圍準用民法有關不當得利之規定」，有請求返還之法律依據，然該
    條並未規定得由行政機關以行政處分核定返還金額，上訴人顯無從據以單方面下
    命被上訴人返還，此外別無得由上訴人單方下命被上訴人返還之法令根據，參照
    前述說明，不合行政執行法第十一條第一項所定義務人本於法令之行政處分，負
    有公法上金錢給付義務之要件，自不得逕行移送強制執行。上訴人請求被上訴人
    返還一定之溢領金額，亦非依法令之直接規定，不合行政執行法第十一條第一項
    所稱依法令負有公法上之金錢給付義務之要件，上訴人亦不得經以書面通知限期
    履行，逾期不履行而逕行移送執行。又無經法院裁定命被上訴人返還而合於行政
    執行法第十一條第一項所定義務人依法院之裁定，負有公法上金錢給付義務之要
    件，得據以移送執行之情形，被上訴人如拒不返還，上訴人依行政訴訟法第八條
    第一項規定，提起一般給付訴訟，請求裁判以取得執行名義，難謂無其必要而起
    訴欠缺權利保護必要之要件。原判決以上訴人函請被上訴人返還溢領之補償費，
    得依行政執行法第十一條第一項第一款規定逕行移送執行而毋庸提起一般給付訴
    訟，其訴欠缺權利保護要件而予以駁回，不無可議。上訴意旨執以指摘，求予廢
    棄原判決，為有理由。應將原判決廢棄，發回原法院另為適法之審理。
據上論結，本件上訴為有理由，依行政訴訟法第二百五十六條第一項、第二百六十條
第一項，判決如主文。
中　　華　　民　　國　　九十三　　　年　　　四　　　　月　　二十三　　　日
                    最 高 行 政 法 院  第 一 庭
                                審 判 長 法  官　　　黃　綠　星
                                         法  官      劉  鑫  楨
                                         法  官　　　蔡　進　田
                                         法  官　　　黃　璽　君
                                         法  官　　　廖　宏　明
右  正  本  證  明  與  原  本  無  異
　　　　　　　　　　　　　　　　　　　　 法院書記官　彭  秀  玲
中　　華　　民　　國　　九十三　　　年　　　四　　　　月　　二十三　　　日
